【裁判字號】    97,訴,1415
【裁判日期】    971030
【裁判案由】    偽造文書
【裁判全文】
臺灣基隆地方法院刑事判決              97年度訴字第1415號
公  訴  人  臺灣基隆地方法院檢察署檢察官
被      告  丙○○
上列被告因偽造文書案件，經檢察官提起公訴（97年度偵字第32
70號），被告於準備程序中就被訴事實為有罪之陳述，受命法官
於聽取當事人之意見後，由本院合議庭裁定以簡式審判程序審理
，判決如左：
    主    文
丙○○共同偽造公印文，處有期徒刑陸月，如易科罰金，以新臺
幣壹仟元折算壹日。扣案如附表1所示之物及如附表2所示之印文
及署押，均沒收。
    犯罪事實及理由
一、犯罪事實：丙○○於民國97年7月下旬某日，見報上刊有徵
    人之廣告，即撥打電話與真實姓名年籍不詳、綽號「小陳」
    之成年男子連絡，該名不詳年籍男子「小陳」告知丙○○工
    作內容為持偽造之證件，至金融機構辦理開戶，以供幕後詐
    騙集團收取詐騙款項、隱匿犯罪所得之用，而開立1組帳戶
    （2 本），可獲得新台幣5千元之報酬。丙○○因缺錢花用
    ，竟應允加入並提供照片以辦理開戶。雙方謀議既定，丙○
    ○竟與綽號「小陳」者共同基於偽造公印文、偽造印文及行
    使偽造特種文書之犯意聯絡，相約於當日晚上，在台中市○
    ○路「愛買」百貨公司附近之統一超商前，丙○○將自己之
    相片光碟交付予「小陳」後，「小陳」即透過不詳方式取得
    「甲○○」個人資料，於斯時起至97年7月29日間某時，在
    不詳處所，偽造「甲○○」國民身分證及健保卡等證件各1
    張，並於國民身份證上偽造「內政部印」之公印文，又偽刻
    「甲○○」之印章2枚。完成後，「小陳」於同年月29日以
    電話聯繫丙○○，相約於同月31日由「小陳」搭載丙○○持
    上開偽造證件，前往基隆之金融機構開戶。同年月31日上午
    6時許，「小陳」遂駕駛車號不詳之自用小客車，至丙○○
    位於台中市○○路住處搭載丙○○，在車上交付上開偽造之
    證件及偽刻之「甲○○」印章2枚予丙○○，並要求丙○○
    牢記「甲○○」之個人年籍資料。同日上午10時50分許，「
    小陳」搭載丙○○至基隆市○○區○○路9號「臺灣中小企
    業銀行」前，交付開戶金2000元，指示丙○○辦理可即刻取
    得提款卡之金融帳戶，如無法即刻取得，則申辦網路銀行。
    丙○○即與「小陳」等人共同基於偽造文書之犯意聯絡，進
    入臺灣中小企銀內，冒充為「甲○○」本人，接續在如附表
    2所示之「臺灣企銀存款往來申請書暨約定書」、「印鑑卡
    」、「開戶作業檢核表」、「網路銀行申請書暨約定書」等
    私文書上，偽填「甲○○」之個人資料，再填寫「小陳」告
    知之連絡電話號碼，並於各該文書「申請人兼立約人」欄、
    「客戶」欄、「填表人」欄、「立約人」欄，偽造「甲○○
    」簽名，並蓋用「甲○○」印文後，將開戶金1千元及偽造
    之「甲○○」身分證及健保卡、印章，交給不知情之承辦人
    員洪伶慧而行使之，致洪伶慧誤認係「甲○○」本人開立帳
    戶而完成開戶手續，並製發00000000000號帳戶之存摺，交
    予丙○○，足生損害於「甲○○」本人及臺灣中小企銀對金
    融帳戶管理之正確性。丙○○旋即將「甲○○」印章及臺灣
    中小企銀前述帳戶存摺交給「小陳」。同日上午11時30分許
    ，丙○○與「小陳」再前往位於基隆市○○區○○路18號之
    「臺灣土地銀行」，以同上手法，持偽造之國民身分證、健
    保卡，並接續在如附表2所示之金融卡申請書暨約定書、存
    款印鑑卡、存戶開戶登錄單上偽造「甲○○」簽名，欲辦理
    開戶手續，持交該行承辦人員蔡宜靜而行使時，為蔡宜靜發
    現「甲○○」身分證上之浮水印不明顯，似為偽造，乃報請
    警方處理，經警於同日上午11時50分許，到場處理，當場扣
    得如附表1所示偽造之「甲○○」國民身分證1張、健保卡1
    張及「甲○○」印章1枚，始悉上情。
二、本院認定被告丙○○犯罪之證據，除引用檢察官起訴書（如
    附件）外，並補充：「被告於本院行準備程序時之自白」，
三、論罪科刑部分：
  (一)按戶籍法第75條於97年5月28日修正公佈，該條第1項、第2
    項規定「意圖供冒用身份使用，而偽造、變造國民身份證，
    足以生損害於公眾或他人者，處5年以下有期徒刑、拘役或
    科或併科新臺幣50萬元以下罰金。行使前項偽造、變造之國
    民身份證亦同。」，按戶籍法第75條係針對國民身份證之偽
    造變造犯行予以明文規定，相較於刑法第212條係針對所有
    一般特種文書之偽造、變造犯行為之處罰規定，戶籍法之規
    定應屬於特別規定且較刑法第218條之處罰為重，依特別法
    優於普通法及從重處斷之原則，應優先適用戶籍法之規定，
    是被告偽造國民身份證犯行部分，應依戶籍法第75條論處。
  (二)又偽造公印文，雖為行使偽造國民身分證之階段行為，惟刑
    法第218條第1項就偽造公印文既有獨立處罰之規定，且較刑
    法第212條之處罰為重，則於偽造國民身分證同時偽造公印
    文者，即難僅論以刑法第212條之罪，而置刑法第218條第1
    項處刑較重之罪於不問（最高法院70年度台上字第6511號裁
    判參照）。則被告偽造公印文（即國民身分證上「內政部印
    」）之犯行，自應依法論科。
  (三)核被告丙○○偽造國民身分證及全民健康保險卡再持以行使
    申辦銀行帳戶之行為，係犯刑法第216條之行使第210條之偽
    造私文書罪、第217條之偽造印章、印文、署押罪、第218條
    之偽造公印文罪及戶籍法第75條第1項、第2項行使偽造國民
    身份證罪。
  (四)被告與姓名年籍不詳綽號「小陳」之成年男子，就上開犯行
    具有犯意聯絡及行為分擔，為共同正犯。
  (五)被告偽造「甲○○」之印章、印文及署名，均分別係偽造私
    文書（開戶申請書、印鑑卡）之階段行為，另偽造私文書之
    低度行為復為其後行使之高度行為所吸收，及偽造國民身分
    證之低度行為為其後行使之高度行為所吸收，均不另論罪。
  (六)公訴人雖未就被告偽造公印文及違反戶籍法之犯行起訴，惟
    與起訴之行使偽造國民身分證之犯行，具實質上一罪之關係
    ，自為起訴效力所及，本院當併予裁判。
  (七)被告偽造國民身分證後，持偽造國民身分證、全民健康保險
    卡申請開戶，同時行使偽造之國民身分證、全民健康保險卡
    及偽造之開戶申請書，為想像競合犯，應從一重論以偽造公
    印文罪。又被告於密接時間先後前往2家銀行開戶，顯係基
    於同一之接續犯意為之，應僅論以一罪。
  (八)爰審酌被告前無犯罪不法紀錄，僅因一時失慮而聽從他人指
    示提供照片製作不實身分證件並持以行使，雖其所偽造之國
    民身分證及健保卡乃一般日常生活辨識身分之重要證件，對
    於各該公務機關核發證照之管制作業及被害人甲○○之權益
    影響至鉅，犯罪所生危害實已不容輕忽，惟念及被告犯罪後
    已能坦承犯行，且其年紀尚輕，社會經驗及法治觀念均非健
    全，並參以其犯罪動機、目的、手段、智識程度等一切情狀
    ，量處如主文所示之刑，併諭知易科罰金之折算標準，以示
    懲儆。
  (九)扣案如附表1所示偽造「甲○○」國民身分證、健保卡各1張
    ，為被告所有供本案犯罪所用之物，爰依刑法第38條第1項
    第2款之規定宣告沒收。又扣案偽造「甲○○」印章1枚，及
    如附表2所示偽造之「甲○○」印文及署押，暨國民身分證
    上偽造之「內政部印」公印文1枚，均應依刑法第219條之規
    定，宣告沒收。
據上論斷，依刑事訴訟法第273條之1第1項、第299條第1項前段
，戶籍法第75條第1項、第2項，刑法第11條前段、第28條、刑法
第210條、第212條、第216條、第217條、第218條第1項、第55條
、第41條第1項、第38條第1項第2款、第219條，刑法施行法第1
條之1第1項、第2項前段，判決如主文。
本案經檢察官丁○○到庭執行職務。
中    華    民    國    97    年    10    月    30    日
                  刑事第三庭  法  官  陳姵君
上正本證明與原本無異。
如不服本判決，應於收受送達後10日內向本院提出上訴書狀（應
敘述具體理由並附繕本）。
上訴書狀如未敘述理由，應於上訴期間屆滿後20日內補提理由書
於本院。
中    華    民    國    97    年    10    月    30    日
                              書記官  王佩珠
附錄本院論罪科刑法條：
戶籍法第75條：
意圖供冒用身份使用，而偽造、變造國民身份證，足以生損害於
公眾或他人者，處五年以下有期徒刑、拘役或科或併科新臺幣五
十萬元以下罰金。
行使前項偽造、變造之國民身份證者，亦同。
將國民身份證交付他人，以供冒名使用，或冒用身份而使用他人
交付或遺失之國民身份證，足以生損害於公眾或他人者，處三年
以下有期徒刑、拘役或科或併科新臺幣三十萬元以下罰金。
中華民國刑法第217條
偽造印章、印文或署押，足以生損害於公眾或他人者，處 3 年以
下有期徒刑。
盜用印章、印文或署押，足以生損害於公眾或他人者，亦同。
中華民國刑法第218條
（偽造盜用公印或公印文罪）
偽造公印或公印文者，處 5 年以下有期徒刑。
盜用公印或公印文足以生損害於公眾或他人者，亦同。
附表1：
  偽造「甲○○」國民身分證1張。
  偽造「甲○○」全民健康保險卡1張。
  偽造「甲○○」印章1枚。
附表2：
(一)開戶時所偽造之文書
┌────┬──────┬─────────┬─────────┬───┐
│時    間│銀 行 帳 戶 │文  件  名  稱    │偽造文署名及印文  │數量  │
├────┼──────┼─────────┼─────────┼───┤
│97.07.31│臺灣中小企業│存款往來申請書暨約│「甲○○」簽名    │1 枚  │
│10時50分│銀行        │定書              ├─────────┼───┤
│        │00000000000 │                  │「甲○○」印文    │2 枚  │
│        │號          ├─────────┼─────────┼───┤
│        │            │印鑑卡            │ 「甲○○」簽名   │1枚   │
│        │            │                  ├─────────┼───┤
│        │            │                  │ 「甲○○」印文   │2枚   │
│        │            ├─────────┼─────────┼───┤
│        │            │開戶作業檢核表    │ 「甲○○」簽名   │1枚   │
│        │            │                  ├─────────┼───┤
│        │            │                  │ 「甲○○」印文   │2枚   │
│        │            ├─────────┼─────────┼───┤
│        │            │網路銀行申請書暨約│ 「甲○○」簽名   │2枚   │
│        │            │定書              ├─────────┼───┤
│        │            │                  │ 「甲○○」印文   │5枚   │
├────┼──────┼─────────┼─────────┼───┤
│97.07.31│臺灣土地銀行│金融卡申請書暨約定│「甲○○」簽名    │1 枚  │
│11時30分│            │書                │                  │      │
│        │            ├─────────┼─────────┼───┤
│        │            │存款印鑑卡        │「甲○○」簽名    │2枚   │
│        │            ├─────────┼─────────┼───┤
│        │            │存款開戶登錄單    │「甲○○」簽名    │1枚   │
└────┴──────┴─────────┴─────────┴───┘
(二)偽造「甲○○」國民身分證上偽造之「內政部印」公印文1枚
  。
附件：
臺灣基隆地方法院檢察署檢察官起訴書
                                      97年度偵字第3270號
    被      告  丙○○  男  34歲（民國○○年○月○○日生）
                        籍設南投縣埔里鎮○○路107號
                        現居臺中市○區○○路128號7樓之10
                        國民身分證統一編號：Ｚ000000000號
上列被告因偽造文書案件，業經偵查終結，認應提起公訴，茲將
犯罪事實及證據並所犯法條分敘如下：
        犯罪事實
一、丙○○於民國97年7 月下旬某日，見報上刊有徵人之廣告，
    即撥打電話與真實姓名年籍不詳、綽號「小陳」之成年男子
    連絡，該名不詳年籍男子「小陳」，告知丙○○工作內容為
    持偽造之證件，至金融機構辦理開戶，以供幕後詐騙集團收
    取詐騙款項、隱匿犯罪所得之用，而開立1組帳戶（2本），
    可獲得新台幣（下同）5000元之報酬。丙○○因缺錢花用，
    竟應允加入並提供照片以辦理開戶。雙方謀議既定，即相約
    於當日晚上，在台中市○○路「愛買」百貨公司附近之「7-
    11」超商店前，由丙○○將自己之相片光碟交付予「小陳」
    後：（一）「小陳」即於不詳時間、不詳處所，以不詳方法
    得知之甲○○健保卡資料及甲○○於95年8月9日換發之身分
    證資料，以丙○○提供之相片光碟，偽造甲○○身分證及健
    保卡等證件各1張，並偽刻「甲○○」之印章2枚後，於同年
    月29日，撥打電話予丙○○，告以證件偽造完成，並相約於
    同月31日，由「小陳」搭載丙○○前來基隆開戶。同年月31
    日上午6 時許，「小陳」駕駛車號不詳之自用小客車，至丙
    ○○台中市○○路住處，搭載丙○○後，於車上將掃瞄有丙
    ○○照片而偽造完成之甲○○身分證及健保卡等特種文書，
    及偽刻之「甲○○」印章2 枚，交付給丙○○，並要丙○○
    牢記甲○○年籍資料；（二）同日上午10時50分許，「小陳
    」搭載丙○○至基隆市○○區○○路9號 「臺灣中小企業銀
    行」前，交付開戶金2000元，指示丙○○辦理可即刻取得提
    款卡之金融帳戶，如無法即刻取得，則申辦網路銀行。丙○
    ○即與「小陳」等人共同基於偽造文書之犯意聯絡，進入臺
    灣中小企銀內，冒充為「甲○○」本人，接續在「臺灣企銀
    存款往來申請書暨約定書」及「活期儲蓄存款印鑑卡」、「
    客戶資料表」、「臺灣企銀網路銀行申請書暨約定書」等私
    文書上，偽填「甲○○」之身分證號、生出日期等資料，再
    填寫「小陳」告知之連絡電話號碼，並於各該文書「申請人
    兼立約人」欄、「客戶」欄、「填表人」欄、「立約人」欄
    ，偽造「甲○○」署名後，將開戶金1000元及偽造之「甲○
    ○」身分證及健保卡、印章，交給不知情之承辦人員洪伶慧
    而行使之，使洪伶慧於各該文書上，蓋用「甲○○」印文，
    而完成開戶手續後，製發00000000000 號帳戶之存摺，交予
    丙○○，足生損害於真正之甲○○本人及臺灣中小企銀對金
    融帳戶管理之正確性。丙○○旋即將「甲○○」印章及臺灣
    中小企銀前述帳戶存摺交給「小陳」：（三）同日上午11時
    30分許，再前往位於基隆市○○區○○路18號之「臺灣土地
    銀行」，持偽造之甲○○身分證、健保卡及另一枚偽造之「
    甲○○」印章，欲開立土地銀行帳戶。丙○○於「臺灣土地
    銀行存款開戶登錄單」及「存款印鑑卡」、「金融卡申請書
    暨約定書」等私文書上，偽填甲○○年籍資料，並於印鑑卡
    「開戶人簽名」欄及金融卡申請書暨約定書「申請人（立約
    人）」欄內，偽造甲○○署名後，嗣將前述文書及甲○○證
    件、印章，持交該行承辦人員蔡宜靜而行使時，為蔡宜靜發
    現「甲○○」身分證上之浮水印不明顯，似為偽造，乃報請
    警方處理，經警於同日上午11時50分許，到場處理，當場扣
    得偽造之甲○○身分證、健保卡及印章1 枚，經丙○○供述
    ，始悉上情。
二、案經基隆市警察局第二分局報告偵辦。
        證據並所犯法條
一、證據清單及待證事實
  ┌─┬───────────┬─────────────────┐
  │  │證    據     名     稱│待        證         事         項│
  ├─┼───────────┼─────────────────┤
  │一│被告丙○○警詢、偵訊供│全部犯罪事實                      │
  │  │述                    │                                  │
  ├─┼───────────┼─────────────────┤
  │二│被害人甲○○警詢陳述  │其身分證、健保卡從未失竊，被告所持│
  │  │                      │證件及印章為偽造之事實            │
  ├─┼───────────┼─────────────────┤
  │三│證人洪伶慧、蔡宜靜警詢│被告冒稱「甲○○」，持有自己照片之│
  │  │證述                  │甲○○身分證、健保卡辦理帳戶開戶之│
  │  │                      │證明                              │
  ├─┼───────────┼─────────────────┤
  │四│偽造之「臺灣企銀存款往│被告偽造及行使甲○○簽名及文書之證│
  │  │來申請書暨約定書」、「│明                                │
  │  │印鑑卡」、「客戶資料表│                                  │
  │  │」、「臺灣企銀網路銀行│                                  │
  │  │申請書暨約定書」各1紙 │                                  │
  │  │、「臺灣土地銀行存款開│                                  │
  │  │戶登錄單」、「存款印鑑│                                  │
  │  │卡」、「臺灣土地銀行金│                                  │
  │  │融卡申請書暨約定書」各│                                  │
  │  │1紙（均原本）         │                                  │
  ├─┼───────────┼─────────────────┤
  │五│偽造之「甲○○」身分證│被告與「小陳」共同偽造特種文書、印│
  │  │、健保卡各1紙（均原本 │章之證明                          │
  │  │）、「甲○○」印章1枚 │                                  │
  ├─┼───────────┼─────────────────┤
  │六│真正之「甲○○」身分證│甲○○身分證換貼被告照片偽造之證明│
  │  │正反面影本及被告身分證│                                  │
  │  │正反面影本各1紙       │                                  │
  └─┴───────────┴─────────────────┘
二、核被告丙○○所為，係涉犯刑法第216 條、第210條、第212
    條、第217 條之行使偽造文書罪嫌。被告所犯前述各罪，與
    綽號「小陳」之成年男子間，具有犯意聯絡及行為分擔，均
    為共同正犯。被告等人利用不知情之臺灣中小企銀承辦人員
    洪伶慧，以偽造之甲○○印章，蓋印於前述臺灣中小企銀各
    該申請書及印鑑卡、資料表上，均為間接正犯。被告偽造印
    章後、進而蓋用印文、偽造申請書，及偽造身分證、私文書
    後，持以行使，其偽造之低度行為，為偽造之高度行為所吸
    收，均不另論罪。被告所為前述各罪，時間、地點不同，犯
    意各別，請予以分論併罰。至偽造之「甲○○」印章1 枚及
    「臺灣企銀存款往來申請書暨約定書」、「印鑑卡」、「客
    戶資料表」、「臺灣企銀網路銀行申請書暨約定書」、「臺
    灣土地銀行存款開戶登錄單」、「存款印鑑卡」、「臺灣土
    地銀行金融卡申請書暨約定書」上之「甲○○」署押及印文
    ，請依同法第219 條規定，宣告沒收。
三、依刑事訴訟法第251條第1項提起公訴。
    此    致
臺灣基隆地方法院
中    華    民    國    97    年    9     月    9     日
                              檢察官  乙  ○  ○
本件正本證明與原本無異
中    華    民    國    97    年    9     月    17    日
                              書記官  何  淑  貞
附錄所犯法條：
中華民國刑法第216條
    行使第210條至第215條之文書者，依偽造、變造文書或登載
    不實事項或使登載不實事項之規定處斷。
中華民國刑法第210條
    偽造、變造私文書，足以生損害於公眾或他人者，處5年以
    下有期徒刑。
中華民國刑法第212條
    偽造、變造護照、旅券、免許證、特許證及關於品行、能力
    服務或其他相類之證書、介紹書，足以生損害於公眾或他人
    者，處1年以下有期徒刑、拘役或3百元以下罰金。
中華民國刑法第217條
    偽造印章、印文或署押，足以生損害於公眾或他人者，處3
    年以下有期徒刑。
    盜用印章、印文或署押，足以生損害於公眾或他人者，亦同。


司法院資訊處製作；財團法人民間司法改革基金會備份。
